【裁判字號】    98,台上,365
【裁判日期】    980122
【裁判案由】    強盜等罪
【裁判全文】
最高法院刑事判決              九十八年度台上字第三六五號
上  訴  人  甲○○
            乙○○
上 列一 人
選任辯護人  許雅芬律師
上列上訴人等因強盜等罪案件，不服台灣高等法院台南分院中華
民國九十七年十一月二十五日第二審判決（九十七年度上訴字第
六六０號，起訴案號：台灣台南地方法院檢察署九十六年度偵字
第二四二九、三一五０、三五五八、三七四三、三七四四、四五
五九、四六二四、四七一一、四九七五、六０四三、六六五一、
七０五八、七二四０、七四四二、八一三０號），提起上訴，本
院判決如下：
    主  文
原判決關於甲○○強盜部分及乙○○部分撤銷，發回台灣高等法
院台南分院。
甲○○其他上訴駁回。
    理  由
本件上訴人甲○○未聲明為一部上訴，依刑事訴訟法第三百四十
八條第一項規定視為全部上訴，合先敘明。
一、撤銷發回部分（即上訴人甲○○、乙○○強盜部分）：
本件原判決認定上訴人甲○○、乙○○二人，共同基於意圖為自
己不法所有之犯意聯絡，以攜帶兇器脅迫使被害人不能抗拒而取
得他人財物之方式，分別為如原判決附表壹所示五件之強盜犯行
（詳細情形如原判決附表壹所示）等情。因而撤銷第一審判決，
就此部分改判論處上訴人二人共同意圖為自己不法之所有，攜帶
兇器，以脅迫致使不能抗拒，而取他人之物罪刑（均累犯），固
非無見。
惟查：(一)、犯罪事實應依證據認定之，無證據不得認定犯罪事實
，刑事訴訟法第一百五十四條第二項定有明文。且認定犯罪事實
所憑之證據，須實際存在，就該案卷宗不難考見者，始克當之。
倘判決書內所記載之證據，與卷宗內筆錄或文件之內容不相適合
，則其判決之根據，實際上並不存在，自屬採證違法。又依法應
於審判期日調查之證據雖已調查，而其內容未明瞭者，即與未經
調查無異，如遽行判決，仍屬應於審判期日調查之證據而未予調
查，尚不得遽對被告為有利或不利之認定。依原判決理由之說明
，乙○○矢口否認有與甲○○共犯上開犯行，而原判決認定乙○
○有前揭犯行，係以經第一審當庭測量乙○○之身高為一百七十
二公分，上訴人二人之身材約略相當，而乙○○之身高確實略高
於甲○○，有第一審卷第二宗第三十一頁之相關筆錄可憑（原判
決第六頁第十四至十七行），為其主要論據之一。然稽諸原判決
所援引之第一審上開筆錄，其內僅記載被害人吳柏森稱其身高為
一百六十八公分，而經第一審當庭丈量吳柏森與乙○○之身高結
果，乙○○高於吳柏森約四公分左右等情，並無上訴人二人之身
材約略相當之記載。原判決認定上情所依憑之第一審上開筆錄，
核與卷宗內第一審上開筆錄所載內容不盡相符，其認定事實所採
之證據難謂於法無違，已有未洽。又證人范伊玲證稱：甲○○身
高約一百七十五至一百七十八公分左右，另一名歹徒身高約一百
七十公分左右（第一審卷第二宗第十六至十七頁）等情，其與原
判決上開論述說明是否亦不盡相符？而范伊玲上開供述各情是否
係屬事實，苟范伊玲上開供述各情係屬事實，則是否確係上訴人
二人共為如原判決附表壹所示之強盜犯行，即尚非全無疑義，仍
待調查釐清論述說明。乃原審就上情未詳予調查研求，逕以上開
非無疑義之理由，即認係上訴人二人共為如原判決附表壹所示之
強盜犯行，其查證未盡且理由欠備，遽行判決，尚嫌速斷，其審
理猶有未盡。(二)、採為判決基礎之證據資料，必須經過調查程序
，而顯出於審判庭者，始與直接審理主義符合，否則其所踐行之
訴訟程序，即屬違背法令。又審判期日之訴訟程序，專以審判筆
錄為證，刑事訴訟法第四十七條定有明文。是事實審法院，必須
踐行法定調查程序，須已顯出於審判庭之證據資料，始得採為判
決之基礎，從而採為判決基礎之證據，是否已踐行上開調查程序
，自以審判筆錄之記載為其準據。又審判長應將證物提示當事人
、代理人、辯護人或輔佐人，使其辨認，如係文書而被告不解其
意義者，應告以要旨；卷宗內之筆錄及其他文書可為證據者，審
判長應向當事人、代理人、辯護人或輔佐人宣讀或告以要旨，刑
事訴訟法第一百六十四條、第一百六十五條第一項定有明文。而
此項規定依同法第三百六十四條規定復為第二審審判程序所準用
，如有違背，即係應於審判期日調查之證據而未予調查，若採為
裁判之基礎，其判決當然為違背法令。原判決認定上訴人二人有
如原判決附表壹、(一)至(四)所示之強盜犯行，係依憑被害人李季翰
、吳柏森、丁明德、黃南強，分別於第一審審理中證述各情（原
判決理由欄乙、二、(一)至(四)），為其主要論據之一。然稽諸原審
九十七年十一月十一日審判筆錄之記載，審判長向上訴人二人及
彼等原審指定及選任辯護人提示及告以要旨者，僅係上開各被害
人之警詢筆錄（原審卷第一九０至一九一頁），其就上開各被害
人之第一審相關筆錄，並未向上訴人二人及彼等原審指定及選任
辯護人提示令其辨認，或向上訴人及彼等原審指定及選任辯護人
宣讀或告以要旨，即遽採該等證據為上訴人二人斷罪資料之一，
致乙○○上訴意旨得據以指摘，難謂無應於審判期日調查之證據
而未予調查之違誤，尚有未洽。上訴意旨指摘原判決關於此部分
不當，尚非全無理由。按第三審法院應以第二審判決所確認之事
實為判決基礎，刑事訴訟法第三百九十四條第一項前段定有明文
。原判決上述之違背法令，影響於事實之確定，本院無可據以為
裁判，應將原判決關於此部分撤銷，發回原審法院更為審判。
二、甲○○搶奪部分：
查第三審上訴書狀，應敘述上訴之理由，其未敘述者，得於提起
上訴後十日內補提理由書狀於原審法院，已逾上述期間，而於第
三審法院未判決前仍未提出上訴理由書狀者，第三審法院應以判
決駁回之，刑事訴訟法第三百八十二條第一項、第三百九十五條
後段規定甚明。本件甲○○經原判決論處如原判決附表貳所示之
搶奪罪刑後，不服原判決，於九十七年十二月十二日具狀提起上
訴，並未敘述理由，而其另提出之上訴理由狀中，亦僅對原判決
論處其強盜罪刑部分為爭辯，迄今逾期已久，於本院未判決前仍
未就原判決論處其搶奪罪刑部分提出上訴理由，依上開規定，其
此部分上訴自非合法，應予駁回。
三、甲○○竊盜部分：
按刑事訴訟法第三百七十六條所列各罪之案件，經第二審判決者
，不得上訴於第三審法院，法有明文。本件甲○○另犯如原判決
附表參所示竊盜罪部分，原判決認係成立刑法第三百二十條第一
項之罪，核屬刑事訴訟法第三百七十六條第二款之案件，依上開
說明，既經第二審判決，自不得上訴於第三審法院。甲○○竟復
對此部分提起上訴，顯為法所不許，應予駁回。
據上論結，應依刑事訴訟法第三百九十五條、第三百九十七條、
第四百零一條，判決如主文。
中    華    民    國  九十八  年    一    月  二十二  日
                      最高法院刑事第一庭
                          審判長法官  董  明  霈
                                法官  林  茂  雄
                                法官  張  祺  祥
                                法官  吳  昆  仁
                                法官  蘇  振  堂
      本件正本證明與原本無異
                                      書  記  官
中    華    民    國  九十八  年    二    月    五    日
                                                      V


司法院資訊處製作；財團法人民間司法改革基金會備份。
